臺灣彰化地方法院民事判決　　　　　　　96年度重訴字第62號
　　原　　　告　乙○○原名：.
　　被　　　告　丙○○
　　　　　　　　　　　　號
上列當事人間請求損害賠償事件，原告提起刑事附帶民事訴訟（
95年度交重附民字第5 號），經本院刑事庭裁定移送前來，本院
於民國96年11月8日言詞辯論終結，判決如下：
    主  文
被告應給付原告新臺幣伍拾伍萬陸仟貳佰柒拾元，及自民國九
十五年四月十二日起至清償日止，按週年利率百分之五計算之利
息。
原告其餘之訴駁回。
訴訟費用（減縮部分除外）由被告負擔百分之八，餘由原告負擔
。
本判決原告勝訴部分，於原告以新臺幣壹拾捌萬伍仟肆佰貳拾肆
元為被告供擔保後，得假執行；但被告如以新臺幣伍拾伍萬陸仟
貳佰柒拾元為原告供擔保後，得免為假執行。
原告其餘假執行之聲請駁回。
    事實及理由
一、按訴狀送達後，原告不得將原訴變更或追加他訴，但擴張或
    減縮應受判決事項之聲明者，不在此限，民事訴訟法第255
    條第1 項第3 款定有明文。查本件原告原起訴請求被告給付
    新臺幣（下同）9,730,773 元，及自起訴狀繕本送達翌日起
    至清償日止，按週年利率百分之五計算之利息，並陳明願供
    擔保請准宣告假執行，迨訴狀送達後，原告變更訴之聲明為
    如後述「原告起訴主張」欄內之聲明，核與前開規定相符，
    應予准許，合先敘明。
二、原告起訴主張：緣被告於民國94年9 月16日晚上10時50分許
    駕駛車號7F-7341 號自用小客車（下稱Ａ車）沿彰化縣田中
    鎮○○里○○路由西往東行駛，途經和平路328 號前彎道時
    ，本應注意行經彎道時應減速慢行，且會車時，相互之間隔
    不得少於半公尺，竟貿然駕車前行，適原告騎乘車號FQ9-18
    5 號重型機車（下稱Ｂ車）沿同路由東往西行駛至該處時，
    雙方發生碰撞，原告因而人車倒地，致受有頭部外傷併上顎
    骨骨折、頭部及臉部深度撕裂傷、創傷性左膝蓋下截肢等傷
    害，而被告所涉過失重傷害刑事部分，並經鈞院判決有罪確
    定在案。原告所受之上開傷害乃因被告開車不慎所致，核其
    二者具有因果關係，故原告自得向被告請求損害賠償。而原
    告因上開侵權行為所致損害分述如下：(一)醫療費用：原告因
    本件車禍受傷合計花費醫療費用48,554元（此部分原請求64
    ,647 元 ，嗣同意減縮為上述金額）；(二)增加生活上之費用
    ：(1)原告因本件車禍造成左膝蓋下截肢，並因此支出義肢費
    用212,000 元，且一般義肢正常之使用年限約5 年，查原告
    現年25歲，生命餘歲約50年，往後仍需更換義肢10次，則原
    告包括已支出及將來預計支出義肢費用為2,120,000 元；(2)
    原告因本件車禍造成右上正中門齒、側門齒、第二大臼齒、
    左上正中門齒、側門齒、犬齒、第一小臼齒、第二小臼齒脫
    落，及右上第二小臼齒、右下、左下、正中門齒鬆動，預計
    植牙重建費用至少480,000 元；(三)看護費用：原告受傷之初
    極為嚴重，於加護病房住院多日，其後治療過程亦未能隨意
    自由活動，凡事均需依賴他人日夜在旁照顧，此等工作雖由
    原告親屬擔任看護之責，亦應認原告受有相當於看護費用支
    付之損害，得向被告請求賠償。而原告受傷住院12日，以1
    日1,350 元計算，看護費用損害計16,200元（此部分原請求
    1 日2,000 元共24,000元，嗣同意減縮為上述金額）；(四)交
    通費用：原告因受傷行動不便，故前往醫院治療或復建時，
    每趟需支出交通費用500 元，至今共前往6 次計3,000 元；
    (五)減少勞動能力：原告受傷前擔任現場操作員，屬於勞力付
    出性質之工作，惟因本件車禍致左膝蓋下截肢，屬於中度肢
    體障礙，影響工作能力甚大，雖經裝置義肢，然仍受有減少
    勞動能力百分之四十之損害。查原告受傷時年齡25歲，至退
    休年齡60歲止，尚有35年工作能力，以每月17,500元為計算
    勞動能力減損之標準，原告每年薪資應為210,000 元，依霍
    夫曼係數表扣除中間利息，則原告至退休前工作薪資為3,46
    4,937 元（按原告之計算式：210,000 ×1649.97 ÷100 ＝
    3,464,937） 。準此，原告因本件車禍受有減少勞動能力之
    損害額為1,385,975 元（3,464,937 ×40% ；元以下四捨五
    入；此部分原主張減少百分之六十之勞動能力，並按月薪34
    ,000 元 即年薪408,000 元計算，共請求4,039,126 元，嗣
    同意以減少勞動能力百分之四十、月薪17,500元計算，而得
    出減縮後之請求金額為上述金額）；(六)精神慰撫金：原告因
    本件車禍受有上開傷害，身體及精神上所受之痛苦，非語言
    所能形容，且原告年僅25歲，目前正值青春少年，對於將來
    個人前途已有完善之規劃，今因本件車禍至左膝蓋下截肢，
    將來所有希望均一夕破滅，無法想像未來日子如何渡過，內
    心所受煎熬，自是一般人所無法想像，為此請求精神慰撫金
    3,000,000 元，以資慰藉。爰依民法第184 條第1 項、第19
    3 條第1 項、第195 條規定，請求被告賠償損害。另原告確
    有酒醉駕車，惟原告均係靠邊行駛，故除酒醉駕車部分之過
    失外，原告並無其他過失責任等語。並聲明：(一)被告應給付
    原告7,053,729 元（原請求9,730,773 元，嗣依上開各項減
    縮計算合計為上述金額），及自起訴狀繕本送達翌日起至清
    償日止，按週年利率百分之五計算之利息；(二)原告願供擔保
    請准宣告假執行。
三、被告則以下列等語置辯：
  (一)本件車禍之發生係因原告酒醉駕車，且於已不能安全駕駛之
    狀態下，猶騎乘重型機車超速行駛，並蛇行而逾越道路中心
    ，侵入被告之車道，被告當時靠路邊行駛至該處，見狀雖趕
    緊向右閃躲，仍因閃避不及而與Ｂ車發生擦撞，致被告之Ａ
    車撞及路邊橋墩而停損，原告則人、車倒於路旁水溝邊，前
    開事實可從本件車禍刑事案件卷附之現場圖、調查表、現場
    照片、酒精測試觀察紀錄表即明。按本件車禍擦撞地點，並
    非肇事路段之中心處附近，而係在肇事路段和平路由西往東
    即被告行車方向之車道上，且車禍發生時，被告亦未有超速
    之情事，此觀上開現場圖顯示Ｂ車倒地之位置與Ａ車停損之
    位置，二者間之距離不足2 公尺，二者所佔之位置總長不足
    8 公尺，而Ａ車停損處與道路邊緣線之夾角甚小，足見二車
    擦撞時，被告之Ａ車是緊靠其行車方向車道之右側。蓋如二
    車相撞地點係在原告行車方向之車道或道路中心附近，在如
    此短的距離內被告之Ａ車停損之位置與道路之夾角應相當大
    ，甚至將呈直角。再者本件車禍，臺灣省車輛行車事故覆議
    鑑定委員會（下稱省鑑定委員會）之鑑定意見，係以二車相
    撞及時之散落物係掉在道路中心附近為主要認定之依據，惟
    本件肇事現場之道路中心並未有掉落物，故省鑑定委員會係
    將卷附照片中路中之光點誤認為散落物所致，是本件車禍，
    被告並無肇事原因，肇事責任應由原告單獨負責。
  (二)退步言之，縱鈞院認被告於本件車禍仍有過失，應負損害賠
    償責任，惟就原告請求之各項損害中，除：醫療費用部分同
    意以48,554元列為損害額；看護費用部分同意以住院12日每
    日1,350 元計算列為損害額；交通費用部分同意以3,000 元
    列為損害額；減少勞動能力部分同意原告因此減少勞動能力
    之比例為百分之四十，並以每月17,500元計算工作損失列為
    損害額外，其餘請求答辯如下：(1)原告主張因左膝蓋下截肢
    而需裝義肢，每次花費212,000 元顯屬過高，被告否認原告
    所提左膝上義肢統一發票之真正，且原告就義肢之使用年限
    為5 年云云，並未舉證以實其說，況請求日後裝置之費用，
    未依霍夫曼式計算扣除期前利息，亦有未當；(2)牙齒損壞、
    脫落，依目前之醫療水準，裝置假牙即可，非必須以植牙之
    方式治療不可，故原告請求植牙費用480,000 元，顯非必要
    且過高；(3)原告所受傷害並非被告蓄意所致，參酌兩造之身
    分、地位與財產狀況，原告請求精神慰撫金3,000,000 元，
    亦屬過高，應予核減。(4)本件縱使認為被告應負過失責任，
    然依據省鑑定委員會研議結論觀之，原告亦屬與有過失，其
    對於本件車禍應負百分之七十之肇事責任，被告則僅需負擔
    百分之三十之肇事責任，故請鈞院依民法過失相抵規定，減
    輕被告之賠償金額。
  (三)聲明：原告之訴及假執行之聲請均駁回；如受不利判決，願
    供擔保請准宣告免為假執行。
四、原告主張被告於上開時地駕駛Ａ車擦撞原告騎乘之Ｂ車，致
    原告受有上開傷害，及被告所涉過失重傷害刑事部分，已經
    本院判決有罪確定之事實，業據其提出診斷書、身心障礙手
    冊等影本各一份、受傷照片二幀為證，且為被告所不爭，復
    經本院調取95年度交易字第69號刑事案件卷宗核閱屬實，此
    部分堪信為真實。
五、被告雖辯稱對於本件車禍並無過失，並以前詞置辯云云，惟
    此為原告所否認。查：
  (一)有關二車係在道路何處發生碰撞乙節，兩造雖有爭執，然原
    告因車禍而遭斷離之左腳肢體，於撞擊後隨撞擊之力量經被
    告所駕Ａ車往前拖帶掉落至Ａ車前方等情，業經彰化縣田中
    分局警員楊國章、花宗輝偕同兩造及上開刑事案件證人陳忠
    村（消防救護人員）赴現場，由被告、證人陳忠村分別指明
    原告斷腿所在位置後，並由警方拍攝現場照片屬實，有標明
    斷腿位置之道路交通事故現場圖二份及照片六幀附於上開刑
    事案件卷內可參，而上揭斷腿所在位置，乃係科學物理作用
    力使然，不得遽以斷腳留滯之位置判斷雙方之撞擊點所在，
    此亦有省鑑定委員會95年11月29日府覆議字第0950100031A
    號函附於上開刑事案件卷內可稽。又警員楊國章於上開刑事
    案件審理中雖證稱：伊曾以探照燈檢視現場並無散落物云云
    ，惟其於同次審理期日又證述：現場照片中所顯現之白色線
    段始屬探照燈之反光等語，參以警卷所附由警方於當時所拍
    攝之現場照片（94年9 月16日晚上11時15分拍攝）觀之，上
    開肇事地點之道路上，除有上述探照燈之反光線外，確另有
    散落物位於道路中央無誤（見刑事警卷第18頁），佐以最先
    到達現場處理之警員鄭振吉於上開刑事案件審理時證述：當
    時除了人員送醫外，其餘之現場均未移動過等語，堪認本件
    二車之碰撞地點應係位於上開道路之中央處無訛。有關此節
    ，上開刑事判決亦同此認定，有該刑事判決在卷為據。故被
    告辯稱：撞擊地點並非於肇事路段之中心處附近，而係在被
    告行車方向之車道上云云，要難採信。至於原告所稱其當時
    係靠水溝旁路邊行駛云云，亦無足取，蓋依原告於上開刑事
    案件審理中所述其於撞擊前如何迴轉機車及撞擊後機車最後
    反向停止等情形觀之，並參酌上開各跡證、證詞所示，原告
    於車禍前應係於至少距離車道外側水溝一台機車車身可迴轉
    之空間處即靠近道路中間處騎乘，始符常理。另原告於本院
    審理中所舉證人丁○○已到庭證稱：並未目睹車禍發生經過
    ，看到時均係車禍發生以後之事情等語，故其證詞亦不足以
    據為有利於原告之認定。
  (二)按行車速度，依速限標誌或標線之規定，無標誌或標線者，
    行經彎道、狹路時，應減速慢行，作隨時停車之準備，汽車
    行駛時，駕駛人應注意車前狀況及兩車併行之間隔，並隨時
    採取必要之安全措施，在未劃有分向標線之道路交會時，應
    減速慢行，會車時，相互之間隔不得少於半公尺，車禍發生
    時生效施行之道路交通安全規則第93條第1 項第2 款、第94
    條第3 項、第100 條第1 款、第5 款分別規定甚明。查被告
    於夜間駕車行經該彎道路段時，原應充分注意車前狀況，並
    減速慢行，保持安全之會車間隔，作隨時停車之準備，且當
    時並無不能注意之情事，竟疏未注意而肇事，自難辭過失之
    責。況本件車禍經送省鑑定委員會鑑定結果，亦認：原告酒
    精濃度過量駕駛重機車與被告駕駛自小客車，行經彎道均未
    減速慢行，且會車時互未保持安全間隔發生擦撞肇事之可能
    性較大等情，有該會95年2 月21日府覆議字第0950100031號
    函附於上開刑事案件偵查卷內可憑，益徵被告對於本件車禍
    確應負擔部分肇事責任甚明。
  (三)綜上所述，被告辯稱其無過失云云，要屬無據，不足憑信。
六、按因故意或過失不法侵害他人之權利者，負損害賠償責任，
    汽車、機車或其他非依軌道行駛之動力車輛，在使用中加損
    害於他人者，駕駛人應賠償因此所生之損害，不法侵害他人
    之身體或健康者，對於被害人因此喪失或減少勞動能力或增
    加生活上之需要時，應負損害賠償責任，不法侵害他人之身
    體、健康、名譽、自由、信用、隱私、貞操，或不法侵害其
    他人格法益而情節重大者，被害人雖非財產上之損害，亦得
    請求賠償相當之金額，民法第184 條第1 項前段、第191 條
    之2 前段、第193 條第1 項、第195 條第1 項分別定有明文
    。查本件車禍之發生，被告應負過失責任，已如前述，則原
    告依據侵權行為法律關係，請求被告賠償其所受損害，自屬
    於法有據。茲應審究者係原告所受之損害額為何？分述如下
    ：
  (一)看護費用：因親屬受傷，而由其他親屬代為照顧起居所付出
    之勞力，並非不能評價為金錢，只因兩者身分關係密切而免
    除支付義務，此種親屬基於身分關係之恩惠，自不能加惠於
    加害人。故由親屬看護時，雖無現實看護費之支付，但應衡
    量及比照僱用外人看護情形，認被害人受有相當於看護費之
    損害，核屬增加生活上需要之部分，自得請求賠償。查原告
    受傷後自94年9 月17日起至94年9 月28日止，共於彰基醫院
    住院12日，且依其所受傷勢觀之，於住院期間應有由他人照
    護之必要，為兩造所不爭，則原告縱使實際上未聘僱外人充
    當看護，然其由親屬看護仍應比照僱用外人看護情形，認原
    告受有相當於看護費之損害，自得請求賠償。而兩造對於看
    護費之給付標準、起訖時間，已同意以住院期間12日、每日
    1,350 元計算看護費用，故原告就此部分之損害額為16,200
    元。
  (二)回診交通費用：兩造對於交通費用之損害金額已同意以3,00
    0 元計算，故原告就此部分之損害額為3,000 元。
  (三)醫療費用：兩造對於醫療費用部分已同意以48,554元列入損
    害額，故原告就此部分之損害額為48,554元。
  (四)減少勞動能力：原告因本件車禍受傷，致左膝蓋下截肢，其
    自客觀上評估確已有減少勞動能力之情形，而兩造對於原告
    因此傷害所減少之勞動能力比例，已同意以百分之四十計算
    ，並以每月薪資收入17,500元計算其減少勞動能力之損害額
    ，則原告主張其每年受有減少勞動能力之損害額84,000元（
    17,500×12×0.4 ＝84,000），洵屬有據。又原告係69年8
    月20日出生，有其年籍資料在卷可參，其於94年9 月16日受
    傷時年約25歲1 個月（不滿1 個月部分以1 個月計算），至
    勞動基準法第54條第1 項第1 款所定勞工強制退休年齡60歲
    止，尚有約34年11個月之工作期間。準此，依年損害額84,0
    00元、所餘工作期間34年11個月按霍夫曼計算式扣除中間利
    息（第1 年不扣除）計算結果，原告就此部分所受之損害為
    1,723,928 元【計算式：（35年霍夫曼係數20.0000000－
    00年霍夫曼係數20.0000000）÷12個月×11個月＝最後11個
    月之霍夫曼係數0.0000000 ；34年霍夫曼係數20.0000000
    ＋最後11個月霍夫曼係數0.0000000 ＝34年11個月霍夫曼係
    數20.0000000；84,000元×34年11個月霍夫曼係數20.000
    0000＝1,723,928 元；元以下四捨五入】。
  (五)義肢：原告因本件車禍受有左膝蓋下截肢之傷害，其左腳自
    膝蓋以下已全部切除，此有照片可稽，則其日後行動已屬不
    便，裝置義肢改善其行動能力，自屬必要。且所裝置之義肢
    因正常使用仍會耗損，故原告將來確有按期換裝義肢之必要
    ，此為維持傷害後身體及健康之必要支出，非不得請求賠償
    。又依94年臺灣地區簡易生命表觀之，原告尚有約50年之平
    均餘命，是原告主張其尚有50年之平均餘命，應屬有據。而
    裝置義肢，每人終身可申請一次健保補助48,000元，為兩造
    所不爭，並經證人即義肢裝具師甲○○到庭證述甚詳，且裝
    置膝下義肢，一般材質約34,000元，在正常使用情形下，每
    支義肢可使用年限約為2 至3 年等情，有彰基醫院96年10月
    8 日96彰基病歷字第096100092 號函在卷可憑，兩造對此函
    示亦不爭執，則依上開醫院函所示義肢材質裝置，並以每支
    使用年限3 年即每3 年換裝一次計算（第一次換裝時間約97
    年9 月間），至原告之餘生止，尚需換裝義肢十六次，預計
    支出費用為544,000 元（34,000元×16次）。至於94年9 月
    16 日 受傷後首次裝置之義肢，依上開說明，既得由健保補
    助一次48,000元，且據原告所述該次確已受補助48,000元，
    已逾上述一般材質價格，則此部分要無再向被告請求之理。
    準此，原告主張每次換裝費用應以212,000 元計算，尚嫌過
    高。另被告辯稱將來義肢換裝費用應扣除中間利息云云，然
    原告係因裝置義肢後始得以提高其行動能力，並因此降低勞
    動能力減損之程度，為兩造所不爭，則本件於計算減少勞動
    能力之損害時，既已就其該部分損害扣除中間利息，於將來
    義肢換裝費用部分，自無再重複扣除之必要，方屬公允。故
    原告此部分之損害額應為544,000 元。
  (六)植牙：原告因本件車禍造成右上正中門齒、側門齒、第二大
    臼齒、左上正中門齒、側門齒、犬齒、第一小臼齒、第二小
    臼齒脫落，及右上第二小臼齒、右下、左下、正中門齒鬆動
    等情，為兩造所不爭，並有診斷書一份足憑，則原告請求被
    告賠償此部分之治療費用，於法有據。又牙齒脫落、鬆動之
    傷勢，除進行植牙重建外，尚可以活動假牙補救，其中植牙
    重建之優點為固定式，類似真牙，較不會造成骨頭萎縮，缺
    點則係費用高，約48萬元，活動假牙之優點為費用低，約2
    至3 萬元，缺點則係必須拿上拿下，異物感嚴重，且會破壞
    剩餘齒列，造成齒槽骨吸收等情，有上開彰基醫院函可參，
    本院審酌上開二種補救方式之優缺點，並衡量原告尚年輕，
    所脫落之牙齒數量甚多，以活動假牙裝置即有可能造成其剩
    餘齒列受破壞，並造成齒槽骨吸收等狀況，認為本件仍以植
    牙重建較為可採。故原告主張此部分以植牙重建，所需費用
    約48萬元，即屬正當。是原告此部分之損害額為48萬元。
  (七)原告因本件車禍致受有上開傷害，並因而造成截肢之中度肢
    體障礙，終其一生均需借助義肢活動，所受身體、精神上之
    痛苦，實難以言喻，故其自得依據民法第195 條第1 項規定
    ，請求賠償非財產上之損害即精神慰撫金。惟慰撫金數額之
    認定，除依當事人所受身體上及精神上痛苦程度及所造成之
    影響予以衡量外，尚須斟酌雙方之身分、資力與加害之程度
    及各種情形以資核定。查原告係國中畢業，受傷之前曾於訴
    外人榮嘉企業股份有限公司任職，擔任操作員，每月薪資約
    34,000元，惟於車禍之前即94年7 月20日即已離職，亦曾於
    訴外人晉易紡織股份有限公司任職，車禍後即未再工作，另
    被告係高職畢業，車禍之前係從事服裝業務，每月薪資約33
    ,000 元 ，車禍後至刑事判決之前，亦係從事服裝業務，每
    月收入約30,000元，於刑事判決後即無工作而無收入等情，
    為兩造所陳明，並有榮嘉企業股份有限公司回覆函、在職證
    明書、財政部臺灣省中區國稅局員林稽徵所函暨檢送之各類
    所得資料清單、扣繳憑單為據。本院斟酌兩造之教育程度、
    身分、地位、經濟狀況（含參酌稅務電子閘門財產所得調件
    明細表所示財產資料）及原告所受痛苦之程度等一切情狀，
    認原告請求非財產上損害即精神慰撫金3,000,000 元，尚嫌
    過高，應核減為1,000,000 元為適當。
  (八)綜上所述，原告所受之損害總額合計為3,815,682元。
七、按損害之發生或擴大，被害人與有過失者，法院得減輕賠償
    金額或免除之，民法第217 條第1 項定有明文。查本件被告
    雖有上開所述過失，惟原告亦疏未充分注意車前狀況，且有
    酒精濃度過量仍駕駛重機車，及行經彎道未減速慢行、會車
    時未保持安全間隔距離等疏失，已如前述，並有上開刑事判
    決附卷可佐，顯示原告係與有過失，且就整件車禍肇事原因
    綜合觀之，原告之過失程度應較被告之過失程度為重，殆無
    疑義。是本院審酌雙方對於事故發生原因力之強弱與過失程
    度之輕重，認原告、被告應分別負擔百分之六十、百分之四
    十之責任，方屬公允。故經過失相抵減輕被告百分之六十之
    過失責任後，原告就所受損害總額得請求之金額為1,526,27
    3 元（3,815,682 ×0.4；元以下四捨五入）。
八、末按強制汽車責任保險法第30條規定，保險人依本法規定給
    付之保險金，視為加害人或被保險人損害賠償金額之一部分
    ，加害人或被保險人受賠償請求時，得扣除之。查原告於本
    件車禍後，已依強制汽車責任保險法規定，領取保險給付97
    萬元之事實，為兩造所不爭，則原告所受上開保險金，自應
    自原告請求賠償之金額中扣除之。準此，本件經扣除97萬元
    後，原告得請求被告賠償之金額為556,273元。
九、從而，原告依據侵權行為法律關係，請求被告給付原告556,
    273 元，及自起訴狀繕本送達被告之翌日即95年4 月12日起
    至清償日止，按週年利率百分之五計算之利息，為有理由，
    應予准許。至原告逾此部分之請求，則為無理由，應予駁回
    。
十、本判決原告勝訴部分，兩造均陳明願供擔保聲請宣告假執行
    及免為假執行，就此部分核無不合，爰分別酌定相當擔保金
    額准許之。至原告敗訴部分，其訴既已駁回，其假執行之聲
    請亦失所附麗，應併予駁回。
十一、本件事證已臻明確，兩造其餘攻擊或防禦方法暨所提證據，
    經核與本件判決結果並無影響，毋庸一一論述，併予敘明。
十二、訴訟費用負擔之依據：民事訴訟法第79條。
中　　華　　民　　國　　96　　年　　11　　月　　22　　日
                  民事第二庭  法　官    陳連發
以上正本係照原本作成。
如對本判決上訴，應於判決送達後20日內向本院提出上訴狀。
中　　華　　民　　國　　96　　年　　11　　月　　22　　日
                              書記官    彭月美
